【裁判字號】    99,訴,860
【裁判日期】    990908
【裁判案由】    損害賠償
【裁判全文】
臺灣高雄地方法院民事判決               99年度訴字第860號
原      告  甲○○
            乙○○
共      同  陳妙泉律師
訴訟代理人
被      告  丙○○
訴訟代理人  蕭永宏律師
上列當事人間損害賠償事件，本院於民國99年8 月25日言詞辯論
終結，判決如下：
    主      文
被告應給付原告乙○○新臺幣壹萬零捌佰拾元，及自民國九十
九年一月二十一日起至清償日止，按週年利率百分之五計算之利
息。
被告應給付原告甲○○新臺幣貳拾陸萬貳仟玖佰壹拾元，及自民
國九十九年一月二十一日起至清償日止，按週年利率百分之五計
算之利息。
原告其餘之訴均駁回。
訴訟費用由原告甲○○負擔十分之七，原告乙○○負擔十分之一
，餘由被告負擔。
本判決第一、二項得假執行。但被告如各以新臺幣壹萬零捌佰
拾元、貳拾陸萬貳仟玖佰壹拾元為原告乙○○、甲○○預供擔保
後，得免為假執行。
原告甲○○其餘假執行之聲請駁回。
    事實及理由
壹、程序部分：
    按訴狀送達後，原告不得將原訴變更或追加他訴，但擴張或
    減縮應受判決事項之聲明者，不在此限，民事訴訟法第255
    條第1 項第3 款定有明文。查原告乙○○最初聲明為：被告
    應給付新台幣（以下同）11萬7030元，及自起訴狀繕本送達
    翌日起至清償日止按週年利率5%計算之利息。嗣於本院審理
    中乃就賠償金額減縮請求為11萬5730元（係扣除已領取強制
    責任保險金1300元，利息請求部分則不變，參見本院卷第11
    0 頁）。經核原告乙○○前揭訴之變更乃屬減縮應受判決事
    項之聲明，要與前開規定相符，應予准許。
貳、實體部分：
  一、原告主張：被告於民國98年3 月25日15時55分許，騎乘車
      牌號碼H8C-999 號重型機車，沿高雄市小港區○○○路由
      北往南行駛，於行經平和東路口以北300 公尺處，因超速
      行駛，且疏未注意車前狀況及保持適當間隔，以致過失撞
      及訴外人吳桂周所騎乘車牌號碼ZHU-015 號機車，使吳桂
      周因此失控滑向右側路邊，進而碰撞原告乙○○所騎乘車
      牌號碼736-BD L號重型機車（以下稱系爭交通事故），致
      原告乙○○受有雙膝擦挫傷、左小腿擦挫傷及左肘擦挫傷
      ，並使其後搭載乘客即原告甲○○受有左肱骨骨折、左脛
      骨骨折之傷害（以下稱系爭交通事故）。又被告前開過失
      傷害犯行業經法院判決有罪確定在案。準此，原告乙○○
      因系爭交通事故支出醫療費用1 萬7030元及受有10萬元精
      神損害；原告甲○○則支出醫療費用5 萬3548元、看護費
      用24萬元、輔用器具1 萬4500元，及受有工資損失26萬34
      00元與精神損害100 萬元。為此爰依侵權行為之法律關係
      提起本訴，並聲明：(1)被告應分別給付原告乙○○11萬57
      30元及原告甲○○157 萬1448元，及均自起訴狀繕本送達
      翌日起至清償日止，按週年利率5%計算之利息；(2)原告甲
      ○○部分願供擔保請准宣告假執行。
  二、被告則以：被告就系爭交通事故之發生雖有過失，但原告
      乙○○亦疏未注意車前狀況及保持隨時可煞停之距離，以
      致撞擊吳桂周所騎乘之機車，故原告乙○○亦屬與有過失
      ，應就其所受損害負擔30% 過失責任。又原告乙○○既為
      原告甲○○之使用人，則原告甲○○亦應負擔30% 過失責
      任。此外，原告2 人所主張醫療費、看護費及工作損失數
      額均過高，自應詳予舉證認定，且中藥醫藥費用部分亦無
      從認定屬於必要醫療費用；再者，原告2 人請求精神慰撫
      金數額亦屬過高，應予酌減且扣除強制險理賠金等語資為
      抗辯。並聲明：(1)原告之訴駁回；(2)如受不利判決，願供
      擔保請准宣告免為假執行。
  三、兩造爭執及不爭執事項：
    (一)當事人不爭執部分：
      (1)被告於98年3 月25日15時55分許，騎乘車牌號碼H8C-99
        9 號重型機車沿高雄市小港區○○○路由北往南方向行
        駛，行經該路段距離平和東路口以北300 公尺處，原應
        注意行車速度須依速限標誌或標線之規定，無標誌或標
        線者行車時速不得超過50公里，且於行駛時應注意車前
        狀況，並隨時採取必要安全措施，復依當時天候晴朗，
        日間自然光線，市區○○道路乾燥無缺陷、無障礙物且
        視距良好，並無不能注意之情況，猶疏未注意，逕以時
        速約80公里之速度超速行駛，且未注意車前狀況及保持
        適當間隔，不慎撞擊前方由吳桂周所騎乘車牌號碼ZHU-
        015 號機車，適有原告乙○○騎乘車牌號碼736-BDL 號
        重型機車搭載原告甲○○沿同方向行經該處，以致吳桂
        周所騎乘機車因遭被告碰撞而失控滑向右側路邊後，再
        撞擊原告乙○○所騎乘機車前輪，使原告2 人當場人車
        倒地，原告乙○○因此受有雙膝擦挫傷、左小腿擦挫傷
        及左肘擦挫傷，另原告甲○○則受有左肱骨骨折、左脛
        骨骨折之傷害。
      (2)被告所涉過失傷害犯行，前經本院98年度審交易字第94
        2 號判決判處有期徒刑3 月確定在案（以下稱系爭刑事
        案件）。
      (3)被告對原告乙○○確因系爭交通事故而支出安泰醫院醫
        療費用180 元（參見本院卷第35頁附表編號1 所示），
        及原告甲○○因系爭交通事故受傷而先後2 次前往高雄
        市立小港醫院接受手術治療，且為此支出輔用器具費用
        1 萬4500元、免縫膠帶費用600 元、救護車車資850 元
        、安泰醫院醫療費用350 元及小港醫院醫療費用4 萬35
        78元（即本院卷第33頁附表編號1 至6 、8 至19所示）
        ，及原告甲○○於住院期間（98年3 月20日起至同年4
        月3 日止，及98年6 月17日起至同年月20日止，共計19
        日）確有接受他人看護之必要等情均不爭執。
    (二)當事人爭執部分：
      (1)原告2 人就系爭交通事故是否與有過失？
      (2)原告2 人各項所得請求損害賠償數額為何？
  四、本院之判斷：
    (一)原告就系爭交通事故是否與有過失？
      按民法第217 條所謂損害之發生或擴大，被害人與有過失
      者，係指被害人若能盡善良管理人之注意，即得避免其損
      害之發生或擴大，乃竟不注意，致有損害發生或擴大之情
      形而言。承前所述，兩造針對上述系爭交通事故發生經過
      俱不爭執，又參以證人吳桂周前於系爭刑事案件警詢中證
      述：伊行駛至肇事地點，不知何故，左後車尾被後方HBC-
      999 號重型機車（即被告所騎乘機車）右前車頭撞擊等語
      （參見98年度偵字第26534 號卷第28頁，以下稱偵卷），
      及依卷附道路交通事故現場圖暨現場照片（參見偵卷第13
      至19、23、37至43頁）內容所示各該機車刮地痕及倒地位
      置等情交參以觀，可知案發前兩造分別騎乘機車沿中山四
      路由北往南方向慢車道同向行駛，吳桂周則騎乘機車行駛
      在被告前方，且依案發地點所處車道甚為寬廣，衡情當可
      容許3 至4 部機車保持適當間隔而同時併行無礙，嗣因被
      告騎乘機車具有前揭過失不慎以右前車頭撞擊吳桂周所騎
      機車左後車身，導致吳桂周所騎機車受此撞擊而向右滑行
      偏移，侵入原告乙○○既有行車方向並撞擊其所騎機車前
      輪，復佐以本件非僅無從積極證明原告乙○○同有逾越行
      車速限之違規情事，況本院細繹上述肇事過程，系爭交通
      事故實因吳桂周所騎機車先遭被告騎車撞擊後，突然向右
      偏移且撞擊原告乙○○所騎機車前輪所致，衡情可知設若
      原告乙○○遵循一般行車速度駕車直行，客觀上要無可能
      併予注意左方車輛瞬間偏移改變行車方向之情事，更無從
      期待其得及時採取必要安全措施，藉以迴避系爭交通事故
      之發生，自難率爾推認原告乙○○就本件損害之發生有何
      過失可言，另高雄市政府交通局車輛行車事故鑑定委員會
      鑑定意見及覆議鑑定委員會覆議意見均同此認定（參見偵
      卷第8 至9 、52至53頁），從而原告甲○○亦無庸依民法
      第224 條前段規定同負過失之責。顯見被告空言辯稱原告
      2 人與有過失云云，洵非可採。又本件有關系爭交通事故
      肇事原因已臻明確，被告另行聲請委託中央警察大學鑑定
      原告有無過失一節，當無再行調查之必要，併此敘明。
    (二)原告各項所得請求損害賠償數額為何？
      按因故意或過失，不法侵害他人之權利者，負損害賠償責
      任，民法第184 條第1 項前段定有明文。承前所述，被告
      就系爭交通事故之發生確有過失，且兩造針對原告2 人因
      車禍而受有前開傷害一節亦不爭執，故原告自得依法請求
      被告賠償渠等所受損害。爰就原告所得請求損害賠償數額
      分述如下：
      (1)醫療費用部分：
        承前所述，被告對原告乙○○確因系爭交通事故而支
          出安泰醫院醫療費用180 元（參見本院卷第35頁附表
          編號1 所示），及原告甲○○因系爭交通事故受傷而
          支出輔用器具費用1 萬4500元、免縫膠帶費用600 元
          、救護車車資850 元、安泰醫院醫療費用350 元及小
          港醫院醫療費用4 萬3578元（即本院卷第33頁附表編
          號1 至6 、8 至19所示）等情俱不爭執，自堪採認。
          又原告乙○○、甲○○主張另支出證明書費650 元（
          本院卷第35頁附表編號2 ）、500 元（本院卷第33至
          34頁附表編號7 及59）部分，業據渠等提出診斷證明
          書及收據各3 份為憑（參見99年度審交附民字第33號
          卷第8 、11、12、28、55、57頁，以下稱附民卷）為
          憑，故原告2 人為證明自身受有損害而須支出此部分
          費用之情，亦堪採認，至被告空言否認過高云云，容
          非可採。是原告乙○○、甲○○就此部分各請求被告
          應給付830 元（180 元＋650 元＝830 元）及6 萬37
          8 元（1 萬4500元＋600 元＋850 元＋350 元＋4 萬
          3578元＋500 元＝6 萬378 元）為有理由，均應予准
          許。
        又原告乙○○、甲○○雖主張另有支出中醫醫療費用
          各為1 萬5080元（即本院卷第35頁附表編號3 至16所
          示，已扣除強制責任保險金1300元）及7050元（即本
          院卷第33頁附表編號20至58所示），並提出相關單據
          證明（28至51、58、60至63頁）確有支出該等費用無
          誤，然此部分既經被告爭執非屬必要醫療支出，復未
          見原告積極證明此等費用果與渠2 人前揭所受傷害具
          有相當因果關係，自無從證明確屬必要醫療費用，故
          原告此部分主張即不應准許。
      (2)看護費用部分：
        按親屬代為照顧被害人之起居，固係基於親情，但親屬
        看護所付出之勞力並非不能評價為金錢，雖因二者身分
        關係而免除被害人之支付義務，惟此種基於身分關係之
        恩惠，自不能加惠於加害人。故由親屬看護時雖無現實
        看護費之支付，仍應認被害人受有相當於看護費之損害
        ，得向上訴人請求賠償，始符公平原則（最高法院94年
        度台上字第1543號判決意旨參照）。查被告針對原告甲
        ○○於住院期間（98年3 月20日起至同年4 月3 日止，
        及98年6 月17日起至同年月20日止，共計19日）確有接
        受他人看護之必要一節並不爭執，是此部分事實堪予採
        認。至原告甲○○雖主張：伊自發生系爭交通事故後須
        臥床由家人全日看護，期間共4 個月云云，惟此節前經
        高雄市立小港醫院函覆原告甲○○因合併上、下肢同時
        骨折，故受傷復原期間確須接受他人實施全日看護，惟
        自98年6 月21日起即不需要等情綦詳（參見本院第106
        至107 頁），故本院乃認原告甲○○接受他人實施看護
        之期間應自98年3 月20日起至同年6 月20日止、共計93
        日（包括上述住院期間在內）為當。又原告雖未提出相
        關單據以資證明確有另行支出看護費之事實，然此期間
        均係由家人代為照護一節，業據其供陳在卷，亦為被告
        所不否認，參以前開說明，原告就上述93日期間主張被
        告應支付相當於看護費用之損害，仍屬有據。是本院參
        諸原告甲○○之家人既非專業看護，但仍須全日負責照
        護原告，是其每日看護費應以1000元計算為宜。準此，
        原告甲○○得請求相當於看護費用之損害為9 萬3000元
        （1000元×93日×＝9 萬3000元），逾此部分所為之請
        求即屬無據。
      (3)工作損失部分：
        原告甲○○主張因系爭交通事故以致須休養6 個月，
          期間無法工作而未能領取薪資，又其事發前受僱於高
          群通運有限公司（以下稱高群公司），每月應領薪資
          為4 萬3900元，合計受有工作損失26萬3400元云云。
          就此參酌高雄市立小港醫院函覆內容記載原告甲○○
          自發生系爭交通事故接受開刀復位及鋼板鋼釘內固定
          手術治療，目前骨折已癒合，但併發外傷性膝關節炎
          ，3 個月開始行走練習，就不需他人照料生活，2 個
          月後不會痛，便可以開始從事一般性工作，但過份負
          重之工作則建議避免，以防外傷性關節炎之惡化等語
          （參見本院卷第50至51頁），復佐以原告甲○○既係
          擔任高群公司負責人（參見本院卷第125 頁），亦未
          證明其所從事工作性質有何負重或其他高度勞力負荷
          之情形，本院遂認原告甲○○客觀上因系爭交通事故
          受傷而不能工作之期間應為5 個月為當。
        至原告甲○○雖主張其每月薪資為4 萬3900元云云，
          且提出勞工保險投保資料1 份為證（參見附民卷第54
          頁）。然本院審諸前開勞工保險投保資料固可證明原
          告甲○○確有受僱於高群公司之情無訛，惟因勞保薪
          資數額客觀上係採級距投保制度，且無法證明投保人
          實際領取薪資數額，又參以卷附原告甲○○個人財產
          資料乃係依據其年度申報稅捐結果而製作，客觀上應
          較前開勞保投保薪資更屬可信，遂應以卷附財產資料
          作為認定其所得之依據，方屬妥適。茲依卷附原告吳
          盈靜96、97、98年度財產資料所載內容（參見本院卷
          第25、90至91頁），96年度所得項目為高群公司股利
          18萬9949元（薪資為0 元），97年度所得項目為高群
          公司股利23萬166 元（薪資為0 元），98年度所得項
          目為高群公司股利50萬7388元及薪資8 萬7828元（薪
          資部分嗣後更正為12萬2328元，參見本院卷第113 至
          114 頁），復佐以原告訴訟代理人於審判中乃陳稱：
          原告甲○○前於96、97年間係因擔任高雄公司負責人
          及會計師作帳問題，遂將應領薪資數額各以薪資及股
          利等不同項目分別申報等語在卷（參見本院卷第112
          頁），顯見原告甲○○確有基於其個人及高群公司稅
          務規劃之考量，改將其應領薪資區分為薪資及股利而
          憑以分項申報，故不得徒以卷附財產資料所記載薪資
          數額為斷，應改依前揭財產資料所載薪資及股利合計
          數額作為認定其薪資所得之依據。準此，原告甲○○
          98年度薪資數額應包括高群公司股利50萬7388元及薪
          資12萬2328元、合計62萬9716元，平均每月約領取5
          萬24 76 元，非僅超過96、97年度所領數額，更遠較
          其原本主張每月應領4 萬3900元為高，憑此堪認原告
          甲○○客觀上雖有無法工作之情事，但或因擔任高群
          公司負責人之故，實際上並未因系爭交通事故受傷而
          受有任何工作損失，則其請求被告應賠償工作損失26
          萬3400元云云，亦屬無據。
      (4)慰撫金部分：
        按不法侵害他人之身體、健康、名譽、自由、信用、
          隱私、貞操，或不法侵害其他人格法益而情節重大者
          ，被害人雖非財產上之損害，亦得請求賠償相當之金
          額，民法第195 條第1 項定有明文。本件原告2 人係
          因被告駕車過失之不法行為而受有身體傷害之事實，
          業據本院認定如前，故除身體所受具體傷勢外，精神
          上亦將因此受有痛苦，至堪採認，是渠等依前揭規定
          請求被告賠償所受非財產上之損害，誠屬有據。
        其次，非財產上損害之數額是否相當，應以實際加害
          情形與其名譽影響是否重大，及被害者之身份地位與
          加害人經濟狀況等關係定之；另針對慰藉金之賠償須
          以人格權遭遇侵害，使精神上受有痛苦為必要，其核
          給標準固與財產上損害之計算不同，然非不可斟酌雙
          方身份資力與加害程度，及其他各種情形核定相當之
          數額，最高法院47年台上字第1221號及51年台上字第
          223 號亦分別著有判例。查原告乙○○為高職畢業，
          目前任職於永翔通運公司，名下有機車1 部；原告吳
          盈靜為專科畢業，目前擔任高群公司負責人；另被告
          則為大學畢業，名下並無積極財產，目前仍服役中等
          情，各據兩造陳明在卷，並有卷附財產及學歷資料可
          參，本院遂審酌當事人之社會地位、經濟暨財產狀況
          ，另參諸本件實因被告駕車不慎而肇生交通事故，遂
          兼衡此舉對原告心理及生理上造成之痛苦程度等一切
          情狀，乃認原告乙○○、甲○○所得請求慰撫金數額
          應各以1 萬元及20萬元為適當，逾此範圍之請求則無
          理由，應予駁回。
      (5)綜前所述，原告乙○○依法得請求被告賠償1 萬830 元
        （1 萬元＋830 元＝1 萬830 元，已扣除強制責任保險
        金1300元）。另原告甲○○業已領取強制責任險賠償金
        9 萬468 元，業據其具狀陳明在卷，並檢附第一產物保
        險有限公司付款明細表1 份為證，依強制汽車責任保險
        法第32條規定應視為被保險人損害賠償金額之一部分，
        遂扣除此筆款項後，原告甲○○僅得再行請求被告賠償
        26萬2910元（6 萬378 元＋9 萬3000元＋20萬元－9 萬
        468 元＝26萬2910元），逾此範圍即不得再予請求。
      (6)末按，依民法第229 條規定給付無確定期限者，債務人
        於債權人得請求給付時，經其催告而未為給付，自受催
        告時起，負遲延責任；其經債權人起訴而送達訴狀，或
        依督促程序送達支付命令，或為其他相類之行為者，與
        催告有同一之效力。查本件係由原告提起刑事附帶民事
        訴訟，起訴狀繕本於99年1 月20日送達予被告收受在案
        ，故原告請求被告就上述應給付款項1 萬830 元及26萬
        2910元均自99年1 月21日起至清償日止按週年利率5%計
        算之利息，亦屬有據。
  五、綜前所述，原告乙○○、甲○○依據侵權行為之法律關係
      ，分別請求被告應給付1 萬830 元與26萬2910元，及均自
      99年1 月21日起至清償日止按週年利率5%計算之利息部分
      為有理由，應予准許；逾此範圍外之請求則屬無據，依法
      應予駁回。
  六、此外，本件原告2 人前揭勝訴部分所命被告給付金額均未
      逾50萬元，應依民事訴訟法第389 條第1 項第5 款規定依
      職權宣告假執行。另被告陳明願供擔保聲請宣告免為假執
      行，核無不合，爰酌定相當擔保金額准許之。至於原告甲
      ○○敗訴部分其假執行之聲請即失所依附，併予駁回。
  七、本件事證已臻明確，兩造其餘主張陳述及所提證據方法，
      經本院斟酌後認均不足以影響本判決結果，自無逐一詳予
      論駁之必要，併此敘明。
  八、據上論結，本件原告之訴一部有理由，一部無理由，依民
      事訴訟法第389 條第1 項第5 款、第392 條第2 項、第79
      條、第85條第1 項但書，判決如主文。
中    華    民    國    99    年    9     月    8     日
                  民事第六庭  法  官  陳明呈
以上正本係照原本作成。
如對本判決上訴，須於判決送達後20日內向本院提出上訴狀。如
委任律師提起上訴者，應一併繳納上訴審裁判費。
中    華    民    國    99    年    9     月    8     日
                              書記官  黃靖媛

司法院資訊處製作；財團法人民間司法改革基金會備份。
